【裁判字號】    99,上易,116
【裁判日期】    990428
【裁判案由】    家庭暴力防治法等
【裁判全文】
臺灣高等法院高雄分院刑事判決         99年度上易字第116號
上  訴  人  臺灣高雄地方法院檢察署檢察官
被      告  甲○○
上列上訴人因被告家庭暴力防治法等案件，不服臺灣高雄地方法
院98年度簡上字第1042號中華民國98年12月17日第一審判決（聲
請簡易判決處刑案號：臺灣高雄地方法院檢察署98年度偵字第21
940 號），提起上訴，本院判決如下：
    主  文
原判決關於甲○○違反家庭暴力防治法第61條第1 款之違反保護
令罪暨恐嚇罪部分均撤銷。
甲○○犯違反保護令罪，處有期徒刑貳月，如易科罰金，以新臺
幣壹仟元折算壹日。
其他上訴駁回。
    事  實
一、甲○○為丙○○之堂叔，2 人間具有家庭暴力防治法第3 條
    第2 款所定之家庭成員關係。甲○○因曾對丙○○為家庭暴
    力行為，經臺灣高雄地方法院於民國（下同）97年6 月27日
    以97年度家護字第660 號民事通常保護令裁定，令甲○○不
    得對丙○○及其特定家庭成員乙○實施身體或精神上不法侵
    害之行為、不得直接或間接對丙○○為騷擾、接觸、跟蹤及
    通信之聯絡行為，保護令有效期間為1 年。嗣丙○○聲請延
    長上開保護令之有效期間，經該院以98年度家護聲字第46號
    裁定，將上開保護令之有效期間延長至99年6 月27日，並增
    加要求甲○○應遠離丙○○住處（高雄縣岡山鎮大同巷15號
    ）及工作場所（高雄縣岡山鎮大同巷18號）至少30公尺之命
    令。甲○○知悉上開保護令後，竟基於違反保護令之犯意，
    於98年7 月21日20時30分許，違反保護令要求不得對丙○○
    及其特定家庭成員乙○實施身體或精神上不法侵害之行為之
    命令，以侮辱性言詞辱罵乙○「偷漢子」、「被別人睡」，
    辱罵丙○○「雜種」，並以言詞向告訴人丙○○恫稱：「要
    拿刀給你死」、「我不想活了，這條命要跟你相配（意即同
    歸於盡）」等語，致丙○○心生畏懼。
二、案經丙○○訴由高雄縣政府警察局岡山分局移送臺灣高雄地
    方法院檢察署檢察官偵查起訴。
    理  由
甲、程序方面
    按被告以外之人於審判外之陳述，雖不符刑事訴訟法第159
    條之1 至第159 條之4 之規定，而經當事人於審判程序同意
    作為證據，法院審酌該言詞陳述或書面陳述作成時之情況，
    認為適當者，亦得為證據；又當事人、代理人或辯護人於法
    院調查證據時，知有第159 條第1 項不得為證據之情形，而
    未於言詞辯論終結前聲明異議者，視為有前項之同意，刑事
    訴訟法第159 條第1 項、第159 條之5 分別定有明文。查本
    判決所引用各項證據（含傳聞證據、非傳聞證據及符合法定
    傳聞法則例外之證據），檢察官、被告於本院審判程序時，
    就證據能力部分均表示無意見或同意引為證據（見本院卷第
    47頁），且於本院言詞辯論終結前，對於卷附具有傳聞證據
    性質之證據，既已知其情，卻未聲明異議，本院認該具有傳
    聞證據性質之證據，亦無任何違法取證之不適當情形，以之
    作為證據使用係屬適當，自均具有證據能力。
乙、實體方面
壹、撤銷改判部分：
一、訊據被告甲○○矢口否認有何違反保護令等犯行，辯稱：當
    天伊台北朋友到訪，伊有喝保力達，與丙○○在門口相罵，
    伊只有說「你這孩子可惡、沒大沒小」，沒有恐嚇云云。
二、經查：
  (一)被告為丙○○之堂叔，曾對丙○○為家庭暴力行為，經臺灣
    高雄地方法院於97年6 月27日以97年度家護字第660 號民事
    通常保護令裁定，令被告不得對丙○○及其特定家庭成員乙
    ○實施身體或精神上不法侵害之行為、不得直接或間接對丙
    ○○為騷擾、接觸、跟蹤及通信之聯絡行為，保護令有效期
    間為1 年。嗣丙○○聲請延長上開保護令之有效期間，經該
    院以98年度家護聲字第46號裁定，將上開保護令之有效期間
    延長至99年6 月27日，並增加要求被告應遠離丙○○住處（
    高雄縣岡山鎮大同巷15號）及工作場所（高雄縣岡山鎮大同
    巷18號）至少30公尺之命令，此並為被告所知等事實，為被
    告所不爭執（見本院卷第46頁），核與告訴人丙○○指訴情
    節相符，並有該院97年度家護字第660 號民事通常保護令裁
    定、98年度家護聲字第46號裁定2 份附卷足稽（見警卷第10
    頁、原審簡上卷第67頁）。足見，被告確曾因對告訴人丙○
    ○之家庭暴力行為，經法院核發民事通常保護令，課以被告
    不得對丙○○及其母乙○為家庭暴力行為之事實，應堪認定
    。
  (二)證人丙○○於警詢時證稱：於98年7 月21日20時30分許，在
    高雄縣岡山鎮大同巷15號，甲○○因喝酒後大叫，怒罵我媽
    媽乙○的偏名秀枝啊，說她偷漢子，被別人睡（台語），罵
    我不呷囝仔及雜種，說要拿刀給我死，他不想活了，這條命
    要與我相配（台語），使我心生恐懼等語（見警卷第6 頁）
    ；其於原審審理時證稱：「（被告當時講什麼話？）罵我『
    雜種』、『要拿刀給你死』、『不要活了，這條命要跟你相
    配』」、「（被告有無對你媽媽講什麼話？）『偷漢子』、
    『秀枝、被別人睡』」、「（本案案發時，被告是在何處？
    ）被告是在自己家裡小門裡面，往我們這邊罵，現在有用隔
    間板隔起來」、「（你聽到被告這樣講，是否會害怕？）會
    」等語明確（見原審卷第74頁）。證人乙○於警詢時證稱：
    98年7 月21日20時30分許，在高雄縣岡山鎮大同巷15號，在
    家中看電視及吃飯時，就聽到甲○○開始辱罵我及我兒子丙
    ○○，甲○○辱罵言語中，說要和我兒子同歸一盡及雜種孩
    子等，叉辱罵我在外面偷漢子等語（見警卷第8 頁）；其於
    原審審理時證稱：「（98年7 月21日下午8 時30分許被告有
    無到丙○○家裡？）有，我們是住在同一個地址的三合院，
    同屬一個大門」、「（被告當時做何事？）一直罵我，我的
    外號『秀枝』，罵『秀枝』為『偷漢子』等語」、「（被告
    除了罵你『偷漢子』，有無罵你『被別人睡』？）有」、「
    （被告對丙○○講何話？）被告講『雜種』、『要拿刀給你
    死』、『我不想活了、這條命要跟你相配』等語」、「（被
    告當時罵人的時候，是在何處？）被告站在他自己住處的走
    廊向我住的這邊罵人」等語明確（見原審簡上卷第72頁背面
    至73頁）。證人丙○○、乙○先後證述情節互核相符，而當
    時被告確因友人到訪而有飲用保力達之酒精性液體，並與告
    訴人丙○○爭吵等情，復經被告供承不諱，則被告於酒後情
    緒亢奮下與告訴人爭吵時口出上開惡言即非無可能。參以員
    警到場時，被告在自己戶外庭院酒醉大聲喧嘩，亦經證人即
    員警曾志偉於原審審理時證述在卷（見原審簡上卷第76頁背
    面）；被告又係因屬家庭暴力罪之現行犯，而為警依法逮捕
    ，亦有卷附高雄縣政府警察局岡山分局執行拘提逮捕告知親
    友通知書1 份可憑（見警卷第14頁），足認被告確有上開違
    反保護令之行為，否則，員警何能依現行犯規定逕行逮捕被
    告？
  (三)證人王瑞和於原審審理時固證稱：「（98年7 月21日下午8
    時30分許你是否有在場？）當時我在自己家裡，聽到當事人
    在外面吵鬧」、「（你有看到或聽到聲音？）我只是聽到聲
    音，我就跑出來看，看到丙○○及被告二人在被告家裡面吵
    鬧」、「（在你家裡面，你聽到他們吵鬧的聲音，是否聽的
    清楚他們所講話、吵鬧的內容為何？）我沒有聽清楚，我只
    聽到吵吵鬧鬧，至於他們吵些什麼內容我沒有聽清楚」、「
    （他們吵的內容為何？）只知道在吵架，等我從我家出來看
    的時候，只聽到丙○○對被告說『來、來、來，要吵架來吧
    （台語音）』，約一分鐘左右警察就來了」、「（你是否已
    經聽他們吵了一陣子之後才出來的？）是的」等語（見原審
    簡上卷第75頁）。惟證人丙○○、乙○均證稱：王瑞和當時
    並未在場；證人曾志偉於原審審理時亦證稱：當時僅有被告
    、丙○○、乙○，對王瑞和沒有印象等語（見原審簡上卷第
    76頁）。參以被告於警詢、檢察官偵查中均未供述證人王瑞
    和在場之事實，則證人王瑞和於被告與告訴人發生本件爭執
    時是否確有在場，確非無疑，則其上開證述已難遽採。況證
    人王瑞和係住居於高雄縣岡山鎮大同巷17號，與被告及告訴
    人居住之同巷15號仍有一牆之隔，被告與告訴人爭吵時，證
    人王瑞和於其屋內是否可聽聞及可否清晰聽聞其內容？依其
    上開陳述其係於屋內聽聞聲音後，走出屋外察看，而丙○○
    與被告既仍在爭吵中，證人王瑞和焉有僅「聽到丙○○對被
    告說『來、來、來，要吵架來吧（台語音）』」一語，而未
    聽聞被告說何話語？又當時係警察先到，被告才看到王瑞和
    ，為被告於本院審理時供明在卷（見本院卷第66頁），此與
    證人王瑞和所證述伊先在屋外，警察才到等語已不相符，證
    人王瑞和上開證述已難盡信。再者，被告又係於其屋內對低
    牆後之丙○○叫罵，開始相罵後5 分鐘內看到王瑞和一節，
    業據被告於本院審理時供明在卷（見本院卷第64、65頁），
    則證人王瑞和、曾志偉均非被告與告訴人丙○○發生本件爭
    端時即已在場，而係其等爭吵一段時間後始到場，其等到場
    時並未聽聞被告以上開言語辱罵、恐嚇丙○○，顯難反證被
    告並未在證人王瑞和、曾志偉到場前口出上開言語甚明。是
    證人王瑞和、曾志偉於原審審理時所證述：未聽聞被告口出
    上開言語等陳述，尚難執為有利被告之認定。
  (四)綜上所述，被告上開所辯，顯屬卸責之詞，不足採信。本件
    被告確於上揭時、地，以上開言詞辱罵、恐嚇被害人丙○○
    、乙○，而有違反法院核發之民事通常保護令之事證明確，
    犯行堪以認定。
三、核被告所為，係犯家庭暴力防治法第61條第1 款之違反保護
    令罪、刑法第305 條之恐嚇罪。被告以一家庭暴力行為觸犯
    上開2 罪名，為想像競合犯，應依刑法第55條規定從一較重
    之違反保護令罪處斷。
四、原審未予詳察，遽認被告此部分犯罪不能證明而為被告無罪
    之諭知，尚有未洽。檢察官上訴意旨執此指摘原判決此部分
    不當，為有理由，本院自應將原判決關於被告違反家庭暴力
    防治法第61條第1 款之違反保護令罪暨恐嚇罪部分均予以撤
    銷改判。審酌被告已有違反保護令罪之犯罪前科，此有臺灣
    高等法院被告前案紀錄表可憑，於接受原審法院核發之民事
    通常保護令後，仍不知警惕，竟再為上開家庭暴力行為，顯
    然欠缺守法觀念，實不足取；犯後又無悔改之具體言行，及
    其僅以言詞實施家庭暴力行為，並無實際傷及人身之行為，
    犯罪所生之危害尚非重大，暨其犯罪之動機、目的等一切情
    狀，爰量處如主文第2 項所示之刑，並諭知易科罰金之折算
    標準。
貳、上訴駁回部分：
一、聲請簡易判決處刑意旨略以：甲○○為丙○○之堂叔，因曾
    對丙○○為家庭暴力行為，經臺灣高雄地方法院於97年6 月
    27日以97年度家護字第660 號民事通常保護令裁定，令其不
    得對丙○○及其特定家庭成員乙○實施身體或精神上不法侵
    害之行為、不得直接或間接對丙○○為騷擾、接觸、跟蹤及
    通信之聯絡行為，保護令有效期間為1 年。上開保護令經丙
    ○○聲請延長後，由該院以98年度家護聲字第46號裁定，將
    有效期間延長至99年6 月27日，並增加要求被告應遠離告訴
    人丙○○住處（高雄縣岡山鎮大同巷15號）及工作場所（高
    雄縣岡山鎮大同巷18號）至少30公尺之命令。被告知悉上開
    保護令後，竟基於違反保護令之犯意，於98年7 月21日20時
    30分許，違反保護令要求被告應遠離告訴人丙○○之住處（
    高雄縣岡山鎮大同巷15號）至少30公尺之命令，進入告訴人
    丙○○之上開住處，因認被告甲○○涉犯家庭暴力防治法第
    61條第4 款違反保護令罪嫌等語。
二、按犯罪事實應依證據認定之，無證據不得認定犯罪事實；又
    不能證明被告犯罪者，應諭知無罪之判決；刑事訴訟法第15
    4 條第2 項、第301 條第1 項分別定有明文。次按事實之認
    定，應憑證據，如未能發現相當證據，或證據不足以證明，
    自不能以推測或擬制之方法，以為裁判基礎；又認定不利於
    被告之事實，須依積極證據，苟積極證據不足為不利於被告
    事實之認定時，即應為有利於被告之認定，更不必有何有利
    之證據；又刑事訴訟上證明之資料，無論其為直接或間接證
    據，均須達於通常一般之人均不致有所懷疑，而得確信其為
    真實之程度，始得據為有罪之認定，若其關於被告是否犯罪
    之證明未能達此程度，而有合理性懷疑之存在，致使無從形
    成有罪之確信，根據「罪證有疑，利於被告」之證據法則，
    即不得遽為不利被告之認定，有最高法院40年台上字第86號
    、30年上字第816 號、76年度台上字第4986號判例意旨可資
    參照。次按告訴人之告訴，係以使被告受刑事訴追為目的，
    是其陳述是否與事實相符，仍應調查其他證據以資審認，有
    最高法院52年台上字第1300號判例要旨可資參照。
三、上開聲請簡易判決處刑意旨認被告甲○○涉嫌違反保護令犯
    行，無非係以告訴人丙○○之指述及告訴人母親即被害人乙
    ○之陳述為其主要論據。惟訊據被告甲○○固坦承有與告訴
    人發生爭執，惟堅決否認有何違反保護令之犯行，辯稱：伊
    並未至告訴人住處，伊與告訴人各自在自家相罵等語。
四、經查，證人即被害人乙○於原審審理時證述：伊與被告係住
    同一三合院內，同一個住址，同一個大門，但各自有自己的
    小門出入。98年7 月21日20時30分許，被告係站在自己的住
    處走廊向伊住的這邊罵人等語（見原審簡上卷第73頁）。證
    人即告訴人丙○○於原審審理時證稱：本案發生時，被告是
    在自己家裡小門裡面，往伊這邊罵等語（見原審簡上卷第74
    頁）。證人乙○、丙○○上開證述情節相符，核與被告上開
    所辯：在自己住處，並未進入告訴人住處等語相符。足見，
    被告與告訴人雖居住於同一地址，然其於上開時間係在其自
    己住處，則尚難認有違反上開民事通常保護令所命被告應遠
    離告訴人住處至少30公尺之行為，而認被告有何違反家庭暴
    力防治法第61條第4 款之犯行甚明。是此部分被告所辯，尚
    非虛妄，應堪採信。本件公訴人所舉之證據尚難認被告確有
    於上開時間、地點違反家庭暴力防治法第61條第4 款之犯行
    ，本院復查無其他積極證據足資證明被告此部分之犯行，被
    告此部分犯行尚屬不能證明。
五、原審因而以不能證明被告此部分犯罪，而為被告此部分無罪
    之諭知，核無違誤；檢察官上訴意旨，猶執前詞，指摘原判
    決此部分不當，為無理由，應予駁回。
據上論結，應依刑事訴訟法第368 條、第369 條第1 項前段、第
364 條、第299 條第1 項前段，家庭暴力防治法第61條第1 款、
刑法第11條前段、第305 條、第55條、第41條第1 項前段，判決
如主文。
本案經檢察張其主官到庭執行職務。
中    華    民    國    99    年    4     月    28    日
                    刑事第十庭  審判長法  官 陳中和
                                      法  官 李政庭
                                      法  官 林水城
以上正本證明與原本無異。
本判決不得上訴。
中    華    民    國    99    年    4     月    28    日
                                      書記官 蔡佳君
附錄本件判決論罪科刑法條：
家庭暴力防治法第61條
違反法院依第14條第1 項、第16條第3 項所為之下列裁定者，為
本法所稱違反保護令罪，處3 年以下有期徒刑、拘役或科或併科
新臺幣10萬元以下罰金：
一、禁止實施家庭暴力。
二、禁止騷擾、接觸、跟蹤、通話、通信或其他非必要之聯絡行
    為。
三、遷出住居所。
四、遠離住居所、工作場所、學校或其他特定場所。
五、完成加害人處遇計畫。

司法院資訊處製作；財團法人民間司法改革基金會備份。
